【裁判字號】    98,訴,479
【裁判日期】    990730
【裁判案由】    侵權行為損害賠償
【裁判全文】
臺灣臺南地方法院民事判決               98年度訴字第479號
原      告  有限責任台灣省蔗農消費合作社
法定代理人  甲○○
訴訟代理人  吳艾黎律師
被      告  乙○○
            丁○○○
訴訟代理人  丙○○
共      同
訴訟代理人  顏伯奇律師
上列當事人間請求侵權行為損害賠償事件，經本院於民國99年7
月6日言詞辯論終結，判決如下：
    主  文
被告乙○○應給付原告新臺幣陸拾萬柒仟伍佰參拾壹元，及自民
國九十八年四月二十八日起至清償日止，按週年利率百分之五計
算之利息。
原告其餘之訴駁回。
訴訟費用新臺幣陸仟陸佰壹拾元由被告乙○○負擔二分之一，餘
由原告負擔。
本判決於原告以新臺幣貳拾萬貳仟元供擔保後，得假執行。但被
告乙○○如以新臺幣陸拾萬柒仟伍佰參拾壹元為原告預供擔保，
得免為假執行。
原告其餘假執行之聲請駁回。
    事  實
一、原告起訴主張：
（一）訴外人張輝石係被告乙○○父，任原告岸內分社之經理，
      因於民國96年3月間罹患肺癌，需長期治療及休養，原告
      基於被告乙○○於其父生病期間代為處理案內分社之業務
      ，並考量照顧員工子女，遂自96年7月25日起正式僱用被
      告乙○○為臨時雇員。嗣張輝石於97年5月26日病故，原
      告遂自97年7月1日正式聘用被告乙○○接任其父之遺缺，
      且因岸內分社於同日併入新營分社，被告乙○○自斯時起
      擔任新營分社之經理。詎被告乙○○竟意圖為自己或第三
      人不法之所有，利用其為岸內分社及新營分社向客戶收取
      飼料貨款之機會，指示客戶將貨款匯入其父所有之第一銀
      行鹽水分行000-00-000000號及自己所有之第一銀行鹽水
      分行000-00-000000號之帳戶，但卻未全數將原告應收帳
      款轉入原告帳戶，侵占原告部分應收貨款。原告嗣於97
      年8月間發覺有異，經向客戶進行拜訪及進行相關查帳後
      ，始知悉被告乙○○之業務侵占犯行，而於97年9月15日
      將被告乙○○停職，惟被告乙○○仍以原告之名義四處向
      客戶收款並據為己有，最後更避不見面。
（二）被告丁○○○係被告乙○○之母，於原告知悉被告張益端
      業務侵占之犯行後，曾數度出面為其子向原告求情，足證
      其明知被告乙○○所為，且意圖為自己或第三人不法之所
      有，提供其所有第一銀行鹽水分行000-00-000000號帳戶
      予被告乙○○，用以要求不知情之原告客戶吳仁哲於97年
      9月15日將貨款新臺幣（下同）607,531元匯入其帳戶。原
      告查知上情後，即數度聯絡被告丁○○○歸還該筆款項，
      惟被告丁○○○始終避不見面，致原告受有607,531元之
      損害，被告丁○○○顯為被告乙○○業務侵占罪之共犯。
      按因故意或過失，不法侵害他人之權利者，負損害賠償責
      任。數人共同不法侵害他人之權利者，連帶負損害賠償責
      任，民法第184條第1項、第185條第1項前段分別定有明文
      。被告陳張雪珠既係被告乙○○業務侵占吳仁哲607,531
      元貨款之共同侵權行為人，自應負連帶損害賠償責任。
（三）被告丁○○○與訴外人吳仁哲間並無任何債權債務關係存
      在，其受領吳仁哲該筆607,531元匯款顯無任何法律上之
      原因，且原告因此無法取得貨款而受有損害，原告自得依
      民法第179條「無法律上之原因而受利益，致他人受損害
      者，應返還其利益。」之規定，請求被告丁○○○返還該
      利益。且查被告丁○○○於臺灣臺南地方法院檢察署97年
      度營他字第225號侵占案件供述:「97年9月15日之後我已
      經到台中了，總社有打電話給我60萬那條不能拿我才知道
      」、「（吳文哲有在97年9月15日匯一筆607531至上開銀
      行帳戶是否知道?）我不知道，我那時在台中，是總社打
      電話通知我才知道，我不知道吳文哲為何要會這筆錢。我
      沒有使用到這筆錢。」及「（她存摺印章放那裡，密碼放
      那裡，去年9月15日以後接到告訴人之通知後如何處理？
      ）存摺放在家中我房間內家具櫃，沒有上鎖，乙○○知道
      ，密碼我不知道。我有跟乙○○講他說是飼料錢，我說如
      果給人家拿要拿出來。」等語，可悉被告丁○○○於97年
      9月15日經原告之通知後，已知悉被告乙○○擅自使用其
      帳戶侵占客戶所欲繳付予原告之貨款607,531元之事，迄
      被告乙○○於97年9月22日領走該帳戶內之617,497元（含
      前揭客戶匯款607,531元）前，竟均未要求被告乙○○歸
      還其帳戶之存簿及印章，任由被告乙○○提領，自難認其
      係善意受領人。至其辯稱該筆款項係遭被告張益端領走乙
      節，自始未舉證以明，難認其主張可採。
（四）被告乙○○為侵權行為之加害人，被告丁○○○為不當得
      利之人，故其中一人如已返還其所受之利益予原告，即足
      以彌補原告所受之損失，另一被告即應免其義務，是被告
      二人對原告應負不真正連帶債務。爰依民事訴訟法第255
      條第1項第2款:「請求之基礎事實同一者。」及同條項第7
      款:「不甚礙被告之防禦及訴訟之終結者。」等規定，追
      加備位聲明；並聲明：（1）先位聲明：被告應連帶給
      付原告607,531元，暨自訴狀繕本送達之翌日起至清償日
      止，按年息5%計算之利息。原告願供擔保，請准宣告假
      執行。（2）備位聲明：被告乙○○應給付原告607,531
      元，暨自起訴狀繕本送達之翌日起至清償日止，按年息5%
      計算之利息。被告丁○○○應給付原告607,531元，暨
      自起訴狀繕本送達之翌日起至清償日止，按年息5%計算之
      利息。前二項給付，若被告乙○○與被告丁○○○中一
      人為給付，另一人於該清償範圍內同免其責任。原告願
      供擔保，請准宣告假執行。
二、被告則以：
（一）被告丁○○○平日在其子丙○○台中家中帶小孩，被告乙
      ○○自己住在台南家中，而被告丁○○○的銀行帳戶及印
      章均置於台南家中，被告乙○○未告知被告丁○○○即取
      用，被告丁○○○自始不知情，更不知道被告乙○○將該
      筆款項領出，原告以被告乙○○使用被告丁○○○帳戶，
      主張丁○○○應負共同侵權行為責任，與法不符；況被告
      丁○○○之侵權行為部分，業經臺灣臺南地方法院檢察署
      檢察官99年度營偵字第76號為不起訴處分在案，益徵被告
      丁○○○無原告所主張之侵權行為。
（二）民法第179條所謂受利益必指可支配之利益而言。查被告
      丁○○○之存摺經被告乙○○取用，被告丁○○○毫無所
      悉，而被告乙○○命客戶吳仁哲於97年9月15日將貨款
      607,531元匯入被告丁○○○之帳戶，被告丁○○○並不
      知情，且無存摺印章可動支該款項，缺乏支配可能性，何
      受有利益可言。又民法第182條明定「不當得利之受領人
      ，不知無法律上之原因，而其所受之利益已不存在者，免
      負返還或償還價額之責任」，乃指善意受領人以『現存利
      益範圍（現有利益）』為不當得利給付範圍。所謂現在利
      益係指財產總額增加，乃未受到利益狀態之財產總額之差
      額。原告客戶吳仁哲97年9月15日匯款607,531元前，被告
      丁○○○上開存款為109,835元，吳仁哲匯款後，被告乙
      ○○於97年9月22日領款617,497元，現在之存款為
      107,599元，與未受利益之存款金額109,835元比較，並無
      財產增加，即無現存利益存在，被告丁○○○依法免負返
      還責任等語置辯；並聲明：(1)原告之訴駁回。(2)若受不利
      判決，願供擔保免為假執行。
三、經查：
（一）訴狀送達後，原告不得將原訴變更或追加他訴；但不甚礙
      被告之防禦及訴訟之終結者，不在此限。又被告於訴之變
      更或追加無異議，而為本案之言詞辯論者，視為同意變更
      或追加，民事訴訟法第255條第1項第7款、第2項定有明文
      。查原告訴請被告連帶賠償，於訴狀送達對造後，追加被
      告丁○○○返還不當得利，並與被告乙○○負不真正連帶
      之責之備位聲明，固為訴之追加；然其追加之聲明，不甚
      礙被告之防禦及訴訟之終結，且被告於訴之追加無異議，
      而為本案之言詞辯論，是原告訴之追加，於法尚無不合。
（二）原告主張被告乙○○指示原告客戶吳仁哲將原告應收貨款
      607,531元匯入被告丁○○○第一銀行鹽水分行000-00-00
      0000號帳戶，致原告受有上開貨款之損害，為被告乙○○
      自認，並有被告張長雪珠上開第一銀行存摺在卷可參，足
      以信實。被告乙○○故意不法侵害原告權利，原告依民法
      第184條第1項前段「因故意或過失，不法侵害他人之權利
      者，負損害賠償責任」，對之請求上開貨款之賠償，洵屬
      有據；且按給付無確定期限者，債務人於債權人得請求給
      付時，經其催告而未為給付，自受催告時起，負遲延責任
      。其經債權人起訴而送達訴狀，與催告有同一之效力。又
      遲延之債務，以支付金錢為標的者，債權人得請求依法定
      利率計算之遲延利息，民法第229條第2項、第233條第1項
      分別定有明文。從而原告請求被告乙○○並給付自起訴狀
      繕送達（參卷附送達證書）翌日即98年4月28日起至清償
      日止，按週年利率5%計算之利息，為有理由，應予准許。
（三）至原告主張被告乙○○母親，即被告丁○○○提供所有之
      第一銀行鹽水分行000-00-000000號帳戶，供被告乙○○
      作為侵占原告應收貨款607,531元之工具，惟經被告丁○
      ○○否認，並稱不知被告乙○○取用其所有之前揭帳戶；
      且參被告丁○○○於臺灣臺南地方法院檢察署97年度營他
      字第225號侵占案件供述；「97年9月15日之後我已經到台
      中了，總社（指原告）有打電話給我60萬那條不能拿我才
      知道」、「（吳文哲有在97年9月15日匯一筆607,531 元
      至上開銀行帳戶是否知道?）我不知道，我那時在台中，
      是總社打電話通知我才知道，我不知道吳文哲為何要會這
      筆錢。我沒有使用到這筆錢。」，及「（存摺印章放那裡
      ，密碼放那裡，去年9月15日以後接到告訴人之通知後如
      何處理？）存摺放在家中我房間內家具櫃，沒有上鎖，乙
      ○○知道，密碼我不知道。我有跟乙○○講他說是飼料錢
      ，我說如果給人家拿要拿出來。」等語，及審酌被告丁○
      ○○為家庭主婦，所辯自非全然無據。被告乙○○既自行
      取用被告丁○○○前述帳戶存摺印章，顯難認被告丁○○
      ○與被告乙○○有何行為關連共同，原告主張依民法第
      185條第1項前段「數人共同不法侵害他人之權利者，連帶
      負損害賠償責任」，尚有未合。
（四）原告另主張客戶吳仁哲於97年9月15日將原告應收貨款
      607,531 元匯入被告丁○○○上開帳戶，致原告受有同額
      之損害，且被告丁○○○與訴外人吳仁哲間並無任何債權
      債務關係存在，為兩造所不爭執，是被告丁○○○受有該
      貨款之不當得利，應堪認定；惟如前所述，被告丁○○○
      對於吳仁哲之匯款並不知情，雖嗣經原告告知，無礙於被
      告丁○○○受領上開匯款時之善意；且查被告丁○○○前
      開帳戶於原告客戶吳仁哲97年9月15日匯款607,531元前，
      存款為109,835元，而其嗣於97年9月22日由被告乙○○領
      款617,497元，且經原告於書狀中述明，復有該帳戶存摺
      及取款憑條附卷可參；又被告丁○○○上開帳戶現在之存
      款為107,599元，與未受利益之存款金額109,835元比較，
      並無財產增加，被告丁○○○前述不當得利，顯已不復存
      在，是參民法第182條第1項「不當得利之受領人，不知無
      法律上之原因，而其所受之利益已不存在者，免負返還或
      償還價額之責任」之規定，被告丁○○○應免負返還之責
      任，從而原告請求被告丁○○○返還不當得利，無以為據
      ，原告備位聲明，為無理由，應予駁回。
四、本件事證已臻明確，兩造其餘攻擊防禦方法，經本院審酌於
    本判決結果不生影響，爰不逐一論述。
五、本件原告勝訴部分，兩造陳明願供擔保聲請宣告假執行及免
    於假執行，經核均無不合，爰分別酌定相當擔保金准許之；
    至原告敗訴部分所為假執行之聲請，失所附麗，應予駁回。
六、又法院為終局判決時，應依職權為訴訟費用之裁判；且各當
    事人一部勝訴、一部敗訴者，其訴訟費用，由法院酌量情形
    ，命兩造以比例分擔民事訴訟法第87條第1項、第79條定有
    明文，乃核定本件訴訟費用為6,610元，並由被告乙○○負
    擔二分之一，餘由原告負擔。
七、據上論結，原告之訴一部有理由，一部無理由，依民事訴訟
    法第87條第1項、第79條、第390條第2項、第392條第2項，
    判決如主文。
中    華    民    國    99    年    7     月    30    日
                  民事第二庭  法  官  魏玉英
以上正本係照原本作成
如對本判決上訴，須於判決送達後20日內向本院提出上訴狀。
如委任律師提起上訴者，應一併繳納上訴審裁判費。
中    華    民    國    99    年    7     月    30    日
                                書記官  蔡曉

司法院資訊處製作；財團法人民間司法改革基金會備份。
